臺灣臺南地方法院民事判決　　　　　　　95年度訴字第1451號
原　　　告　美商花旗銀行股份有限公司
法定代理人　乙○○
訴訟代理人　甲○○
　　　　　　戊○○
　　　　　　何岳儒律師
被　　　告　丙○○
　　　　　　　　　　　號之1
　　　　　　丁○○
上列當事人間塗銷土地抵押權等事件，經本院於民國96年4月3日
言詞辯論終結，判決如下：
    主  文
確認被告丁○○對於被告丙○○所有坐落臺南市○○區○○段
257號及同段257-1號土地所有權權利範圍九分之一、同段285號
土地所有權全部、同段325號、同段325-1號及同段325-2號土地
所有權權利範圍一萬分之六０六，於民國89年8月25日以臺南市
安南地政事務所民國89年安南土字第015752號收件設定登記權利
價值最高限額新臺幣壹佰伍拾萬元抵押權所擔保之債權不存在。
被告丁○○應將前項抵押權設定登記予以塗銷。
原告其餘之訴（即請求被告丙○○塗銷第一項抵押權設定登記部
分）駁回。
訴訟費用由被告負擔。
    事實及理由
甲、程序方面：
一、按訴狀送達後，原告不得將原訴變更或追加他訴，但擴張或
    減縮應受判決事項之聲明者，或不甚礙被告之防禦及訴訟之
    終結者，不在此限，民事訴訟法第255條第1項第3款及第7款
    分別定有明文。本件原告起訴，原聲明請求判決：(1)被告丁
    ○○對於被告丙○○所有坐落臺南市○○區○○段257號土
    地所有權權利範圍九分之一、同段285號土地所有權全部、
    同段325號、同段325-1號及同段325 -2號土地所有權權利範
    圍一萬分之六０六，於民國89年8月25日以臺南市安南地政
    事務所89年安南土字第01575 2號收件設定登記權利價值最
    高限額新臺幣（下同）150萬元抵押權設定行為，應予撤銷
    。(2)被告應將上開抵押權設定登記予以塗銷。嗣於起訴狀送
    達後，原告以前揭257號土地另分割出同段257-1號土地為由
    ，於96年2月7日具狀追加257-1號土地為本件訴訟標的，並
    變更上開聲明為備位聲明，另追加先位聲明請求判決：(1)確
    認被告就上開抵押權所擔保之債權不存在。(2)被告應將上開
    抵押權設定登記予以塗銷（見本院卷第36至41頁）。本院審
    酌原告追加同段257號土地為訴訟標的，核屬擴張應受判決
    事項之聲明，另追加先位聲明部分，因於原告提出上開書狀
    前，被告並未到庭或提出書狀作何聲明或抗辯，故此部分追
    加應不甚礙被告之防禦及訴訟之終結，依前揭規定，應予准
    許，核先敘明。
二、次按民事訴訟法第247條所謂即受確認判決之法律上利益，
    係指因法律關係之存否不明確，致原告在私法上之地位有受
    侵害之危險，而此項危險得以對於被告之確認判決除去之者
    而言，故確認法律關係成立或不成立之訴，苟具備前開要件
    ，即得謂有即受確認判決之法律上利益，縱其所求確認者為
    他人間之法律關係，亦非不得提起，有最高法院42年台上字
    第1031號、27年上字第316號、52年台上字第1240號判例意
    旨可資參照。本件原告係以被告丁○○對於被告丙○○上開
    土地所設定之抵押權，影響其對於被告丙○○債權受償權益
    ，因而請求確認系爭抵押權所擔保之債權不存在，是以，被
    告間債權債務關係存否不明之狀態，足使原告私法上之地位
    有受侵害之危險，而此危險並得以對於被告之確認判決除去
    ，揆諸前開說明，原告自有提起本項確認訴訟之法律上利益
    。
三、再者，被告丙○○、丁○○均未於言詞辯論期日到場，核無
    民事訴訟法第386條各款所列情形，爰依原告聲請，由其一
    造辯論而為判決。
乙、實體方面：
一、原告主張陳述如下：
（一）被告丙○○與訴外人陳進成、陳明發及陳楊錦絨等人於86
      年9月22日共同簽立「消費性房屋抵押借款暨擔保透支契
      約書」及本票，向原告申請房屋抵押借款200萬元，被告
      丙○○雖另有提供名下不動產設定抵押權予原告，惟其自
      88年6月起即未依約繳款，尚積欠借款1,962,989元，前經
      原告聲請鈞院以88年度執字第9214號拍賣抵押物後，尚有
      債權541,990元未受償。
（二）然被告丙○○於接獲前開執行事件分配表後，非但未處理
      其餘欠款，且旋於89年8月25日將其所有坐落臺南市○○
      區○○段257號土地所有權權利範圍九分之一、同段285
      號土地所有權全部、同段325號、同段325-1號及同段325-
      1號土地所有權權利範圍一萬分之六０六，設定最高限額
      150萬元抵押權予被告丁○○，被告丙○○欲妨害原告債
      權之行為意圖，至為顯然。又查，被告二人為兄弟關係，
      被告丙○○明知對上開借款應負清償責任，卻於短時間內
      將上開土地設定登記150萬抵押權予其兄弟，按社會一般
      通念，其時間之緊密，難令人信服，又縱被告間確有債權
      債務或金錢借貸關係，然被告丙○○竟未將借得款項，作
      為清償對原告之欠款，顯見被告間之債權債務關係並非真
      正，其等上開抵押權之設定，應為虛偽，已無庸疑。
（三）按「無效法律行為之當事人，於行為當時知其無效，或可
      得而知者，應負回復原狀或損害賠償之責任。」、「債務
      人怠於行使權利時，債權人因保全債權，得以自己名義行
      使其權利。」民法第113條、第242條定有明文。本件被告
      間之抵押權設定行為，既屬無效，自應予以塗銷並回復原
      狀，被告丙○○怠於行使回復原狀權利，原告為被告丙○
      ○之債權人，自得依上開民法第242條規定，行使代位權
      。又被告間上開抵押權之設定行為，並無給付借款之事實
      ，應為無償行為，退萬步言，縱認被告二人間確有借款之
      給付，屬有償行為，惟被告為兄弟關係，被告丁○○對於
      被告丙○○所負之債務未清償，應知之甚詳，故被告丁○
      ○亦明知其等所設定之抵押權，將影響原告債權之受償，
      故被告間之抵押權設定行為，顯已害及原告債權。原告併
      依民法第244條第1項、第2項規定，備位訴請撤銷被告間
      之抵押權設定行為並塗銷該抵押權設定登記。
（四）再者，前揭257號土地已於95年6月28日另分割出同段257-
      1號土地，此部分亦經地政機關完成上開抵押權設定登記
      在案。據此，先位聲明請求：(1)確認被告丁○○對於被告
      丙○○所有坐落臺南市○○區○○段257號及同段257-1號
      土地所有權權利範圍九分之一、同段285號土地所有權全
      部、同段325號、同段325-1號及同段325-2號土地所有權
      權利範圍一萬分之六０六（下稱系爭土地），於民國89年
      8月25日以臺南市安南地政事務所民國89年安南土字第01
      5752號收件設定登記權利價值最高限額150萬元抵押權（
      下稱系爭抵押權）所擔保之債權不存在。(2)被告應將系爭
      抵押權設定登記予以塗銷。備位聲明請求判決：(1)被告間
      就系爭抵押權設定行為，應予撤銷。(2)被告應將系爭抵押
      權設定登記予以塗銷。
二、被告丙○○、丁○○經合法通知，均未到庭爭執，亦未提出
    書狀為任何聲明或陳述。
三、本院之判斷：
（一）經查，原告主張被告丙○○向其借款200萬元，未依約清
      償，前經聲請本院以88年度執字第9214號拍賣抵押物後，
      尚有債權541,990元未受償等情，業據其提出消費性房屋
      抵押借款暨擔保透支契約書、本票、催繳存證信函及本院
      88年度執字第9214號分配表各1份為證，並經調取上開抵
      押物執行案卷審核相符，應堪信為真實。又系爭土地為被
      告丙○○所有，其於89年8月25日設定系爭抵押權予被告
      丁○○之事實，亦有原告提出之土地登記謄本可憑，並經
      向台南市安南地政事務所調得系爭抵押權設定登記申請書
      等相關資料在卷，足資肯認。
（二）次按確認法律關係不存在之訴，應由主張法律關係存在之
      當事人負舉證責任，而事實為法律發生之特別要件者，在
      消極確認之訴應由被告就其存在負舉證之責任，此有最高
      法院著有42年台上字第170號判例意旨及司法院院字第
      2269 號解釋意旨可資參照。依此意旨，原告主張被告間
      就系爭抵押權擔保之債權債務關係不存在，此為消極確認
      之訴，應由被告就其等間有150萬元債權債務關係存在之
      事實，負舉證責任，苟未能舉證，則訴訟上之不利益即應
      歸於被告。而被告二人經合法通知，均未到庭爭執，亦未
      提出書狀為任何聲明或陳述，復未提出其他可資認定其等
      債權債權關係存在之證明，從而，原告主張被告間無任何
      債權債務關係存在，應認為真實可信，其訴請確認系爭抵
      押權所擔保之債權不存在，為有理由，應予准許。
（三）再按抵押權為擔保物權，具有從屬性，倘無所擔保之債權
      存在，抵押權即無由成立，自應許抵押人請求塗銷該抵押
      權之設定登記（最高法院70年度台上字第513號及84年度
      台上字第167號判決要旨參照）。依前所述，本件被告所
      設定之系爭抵押權，其所擔保之債權既不存在，該抵押權
      即失其附麗，被告丙○○本得請求被告丁○○塗銷抵押權
      之設定登記，惟其自89年5月25日設定後至今仍未請求被
      告丁○○塗銷，足認被告丙○○怠於行使權利甚明。又系
      爭抵押權之存在，足以影響原告債權受償，復無疑義。從
      而，原告依民法第242條規定，本於被告丙○○債權人之
      地位，為保全其債權，代為請求被告丁○○塗銷系爭抵押
      權之設定登記，亦有理由，應予准許；惟此部分請求僅須
      以抵押權人之被告丁○○為請求對象即可，無須將抵押人
      之被告丙○○併列為被告（參最高法院74年台上字第271
      號判決意旨），故原告併請求被告丙○○塗銷系爭抵押權
      部分，即無理由，應予駁回。
四、本件原告先位之訴既有理由，其請求備位聲明部分，即毋庸
    再行審論。
五、末按各當事人一部勝訴、一部敗訴者，其訴訟費用，由法院
    酌量情形，命兩造比例分擔或命一造負擔，或命兩造各自負
    擔其支出之訴訟費用；又法院為終局判決時，應依職權為訴
    訟費用之裁判，分據民事訴訟法第79條及第87條第1項定有
    明文。查本件應徵之第一審裁判費為15,850元，有卷附之裁
    判費審核單及收據可稽，此外，並無其他費用支出，故本件
    應徵之第一審訴訟費用為15,850元，應可確認。又本件兩造
    雖各受一部勝訴、一部敗訴，惟原告受敗訴部分僅為請求被
    告丙○○塗銷抵押權設定登記部分，而此部分並未併算裁判
    費，故上開訴訟費用應由被告負擔。爰依前揭規定，併依職
    權確定之，附此敘明。
六、結論：原告之訴為一部有理由、一部無理由，依民事訴訟法
    385條第1項前段、第79條、第85條第2項，判決如主文。
中　　華　　民　　國　　96　　年　　4 　　月　　17　　日
                  民事第二庭    法　官　陳淑卿
以上正本係照原本作成。
如對本判決上訴，須於判決送達後20日內向本院提出上訴狀。
中　　華　　民　　國　　96　　年　　4 　　月　　18　　日
                                書記官　謝文心
